臺灣高等法院民事判決
110年度上字第581號
上  訴  人  嚴淑萍
            嚴國賓
            嚴淑菁
            嚴淑妮
共      同
訴訟代理人  陳明正律師
被 上訴 人  朱蘭英
訴訟代理人  林子峰律師
            鄭凱威律師
            蔡順雄律師
上列當事人間請求不動產所有權移轉登記等事件，上訴人對於中
華民國110年2月25日臺灣臺北地方法院第一審判決（109年度訴
字第4787號）提起上訴，本院於110年11月2日言詞辯論終結，判
決如下：
    主      文
原判決關於命上訴人各移轉其所有如附表所示房地之應有部分，
及該部分訴訟費用之負擔均廢棄。
上開廢棄部分，被上訴人在第一審之訴駁回。
第一審（確定部分除外）、第二審訴訟費用由被上訴人負擔。
    事實及理由
被上訴人主張：伊於民國72年4月14日出資購買如附表所示房
　地（下稱系爭房地），並借名登記於訴外人嚴進發（即伊夫及
　上訴人之父）名下（下稱系爭借名契約），實際仍由伊管理、
　使用、收益，做為伊擔任負責人之蘭記股份有限公司（下稱蘭
　記公司）辦公室使用。嗣嚴進發於97年6月20日死亡，系爭借
　名契約當然終止，其繼承人（即兩造及原審共同被告嚴淑君、
  嚴卿旭，下合稱兩造及嚴淑君等七人）應返還系爭房地所有權
  予伊，惟嚴進發遺留之財產業經其繼承人於99年間訴請法院裁
  判分割遺產確定（即原法院98年度家訴字第102號事件，下稱
  前案），兩造及嚴淑君等七人就系爭房地各分得如附表「現登
  記所有權人欄」所示應有部分（下稱系爭房地應有部分），應
  各自返還其等分得部分予伊，且伊同意免除各繼承人間就此應
  負之連帶責任等情。爰依民法第179條或類推適用民法第541條
  及繼承之法律關係，求為命上訴人及嚴淑君、嚴卿旭分別移轉
  登記其分得之系爭房地應有部分予被上訴人之判決（原審為被
  上訴人勝訴之判決，上訴人就其受不利判決部分不服，提起上
  訴；另嚴淑君、嚴卿旭受敗訴判決部分，未據其二人聲明不服
  ，不在本院審理範圍，下不予贅述）。答辯聲明：上訴駁回。
上訴人則以：伊等四人為嚴進發與前配偶王金霞之婚生子女，
  嚴淑君、嚴卿旭二人依序為嚴進發與被上訴人（即後配偶，二
  人為71年10月間結婚）之非婚生（認領）及婚生子女。被上訴
  人於嚴進發去世後提起前案訴訟，請求原法院裁判分割其所遺
  含系爭房地在內之財產，並獲前案判決獲准確定，其應受前案
  確定判決既判力之拘束，不得再另訴主張系爭房地應有部分為
  其借名登記在嚴進發名下，而要求伊等返還。況嚴進發生前經
  營事業有成，其於72年4月間以新臺幣（下同）540萬元向訴外
  人明春印刷股份有限公司（下稱明春公司）購入系爭房地時，
  被上訴人斯時僅年約20餘歲，名下另有其他房地，應無負擔多
  筆不動產之資力。其未證明與嚴進發間有成立系爭借名契約之
  合意；系爭房地買賣契約及權狀等文件可能係其基於與嚴進發
  之配偶關係或藉此身分便利而持有。否則其焉會於嚴進發臨終
  前多次要求嚴進發將系爭房地贈與二人所生之子嚴卿旭而未果
  ，復於嚴進發去世後以需共同負擔債務為由，要求伊等繼承人
  放棄該房地權利云云，均足證其主張並無可採等語，資為抗辯
  。上訴聲明：㈠原判決不利於上訴人部分廢棄。㈡上開廢棄部分
  ，被上訴人在第一審之訴駁回。
經查，嚴進發於72年4月14日與明春公司簽訂不動產買賣契約書
  （下稱系爭買賣契約），內載：明春公司同意以總價540萬元
  出售系爭房地予嚴進發，其應於簽約當日、交付過戶證件時（
  即同年4月25日）、辦妥過戶及交屋時（即同年5月28日）依序
  交付定金150萬、第1期款200萬元及尾款190萬元，並加載嗣於
  前述時間已陸續交付同額之定金、尾款支票，及第1期款中之5
  0萬元支票共3紙（計390萬元）予明春公司，其餘第1期款150
  萬元則為該公司代償150萬元銀行貸款等語，並於同年5月間以
  買賣為由嚴進發登記取得系爭房地所有權。又嚴進發與前配偶
  王金霞育有上訴人四名子女，嗣與王金霞離婚後，另於71年10
  月間與被上訴人結婚，並與被上訴人育有嚴淑君（72年間認領
  ）、嚴卿旭兩名子女，嗣嚴進發於97年6月20日死亡，兩造及
  嚴淑君等七人為其繼承人，上訴人及嚴淑君、嚴卿旭於98年間
  提起前案分割遺產訴訟，並將系爭房地列為嚴進發之遺產，由
  兩造及嚴淑君等七人各分得系爭房地應有部分確定。另嚴進發
  、被上訴人與訴外人嚴金蓮等共七人於72年7月間共同設立蘭
  記公司，原址設系爭房地（登記資本額1,000萬元，其中嚴進
  發及被上訴人分別登記出資500萬元及470萬元），74年、83年
  間依序改設臺北市○○路00巷000弄00號、新北市○○區○○路000巷
  00號5樓二址迄今，並多次選任嚴進發為董事長，嗣蘭記公司
  於84年底辦理增資（資本額增至2,000萬元，嚴進發、被上訴
  人依序登記出資800萬元及1,100萬元)，並於85年1月間另改選
  任被上訴人為董事長，且嚴進發於96年5月間已無登記持有蘭
  記公司股份，被上訴人則登記出資為1,766萬5,000元，其後蘭
  記公司復於103年11月間辦理減資為1,000萬元等情，有系爭買
  賣契約、系爭房地權狀及登記謄本、兩造及嚴淑君等七人戶籍
  謄本、前案起訴狀（含繼承系統表及繼承人戶籍謄本等）及變
  更起訴書狀、前案判決、嚴進發遺產稅申報資料、蘭記公司設
  立及變更登記資料在卷可稽（見調解卷第23至28、35至42頁、
  原審卷㈠第15至43、46-1、67至73、233至241、247至252、287
  至291、583至629頁、卷㈡第15至82頁），並經本院調閱前案卷
  宗核閱無訛，洵堪認定。又依民事訴訟法第400條第1項規定，
  訴訟標的於確定之終局判決中經裁判者，當事人固不得就該法
  律關係更行起訴。惟被上訴人於前案係依民法第1164條規定起
  訴請求分割遺產，核與其於本件中主張依民法第179條或類推
  適用同法第541條及繼承之法律關係，請求上訴人各移轉其分
  得之系爭房地應有部分予被上訴人，顯非同一訴訟標的。上訴
  人抗辯：被上訴人應受前案既判力之拘束，不得再提起本件訴
  訟主張系爭房地應有部分為其借名登記在嚴進發名下，請求伊
  等返還云云，尚無可採。
次按，稱「借名登記」者，謂當事人約定一方將自己之財產以
  他方名義登記，而仍由自己管理、使用、處分，他方允就該財
  產為出名登記之契約，須當事人互相表示意思一致，始能成立
  。又主張法律關係存在之當事人，須就該法律關係發生所須具
  備之特別要件，負舉證之責任。是原告主張成立借名委任關係
  ，於被告未自認下，須就此項利己事實證明至使法院達到確信
  之程度，始可謂已盡舉證之責任。苟其所舉證據，尚不足證明
  上開利己事實，縱不負舉證責任之一方，就其所主張之事實不
  能證明或陳述不明或舉證猶有疵累，均難認應負舉證責任之一
  方已盡舉證責任，而為其有利之認定。本件被上訴人主張系爭
  房地為伊出資購買並借名登記於其夫嚴進發名下，實際仍由伊
  管理、使用、收益，做為蘭記公司辦公室使用等情，既為上訴
  人所否認，依前說明，自應由被上訴人就前開利己事實，先負
  舉證之責。而查：
㈠被上訴人固提出系爭房地買賣契約、臺灣銀行南門分行74年1月
  28日函文（內載訴外人第一商業銀行景美分行支存第2037號帳
  戶〈與前述390萬元價金支票為同一付款帳戶〉支票為被上訴人
  所簽發等語）、系爭房地所有權狀、歷年房地稅捐繳款單據、
  國泰世華商業銀行股份有限公司（下稱國泰世華銀行）對帳單
  、蘭記公司登記謄本、系爭房地於94年間設定抵押權國泰世華
  銀行之設定資料為憑（見原審調解卷第25至28、33、35至79頁
  、原審卷㈠第321至552頁）。然嚴進發與被上訴人二人於72年4
  月間購買系爭房地時為夫妻關係，兩人同居共財，於同年7月
  間共同設立蘭記公司，持有該公司絕大多數股份，並於85年前
  後依序由嚴進發、被上訴人擔任董事長，復於94年10月間由嚴
  進發提供系爭房地為國泰世華銀行設定本金最高限額960萬元
  之抵押權，以擔保嚴進發與蘭記公司二人對於該銀行所負借款
  等債務，難認其夫妻二人間無財務互通之情事，尚難以系爭房
  地其中之390萬元價款及其歷年房地稅捐係使用被上訴人之支
  票帳戶簽發票據付款，或系爭房地權狀現由被上訴人持有中，
  即認該房地當初必為被上訴人出資購買並借名登記於嚴進發名
  下。　
㈡再者，被上訴人為00年次，於72年間嚴進發簽約購買系爭房地
  時年僅20餘歲，其與嚴進發二人係因被上訴人於19歲時至嚴進
  發前經營之大發實業股份公司打工而結識等事實，乃為被上訴
  人所不爭執，並自陳其於70年間財力有限，斯時名下另登記持
  有同巷10號4、5樓及4號等三處房地，購屋資金多數來自被上
  訴人之父贈與，惟未能提出前述金流之直接證據等語（見本院
  卷第488、603頁），甚至於他案（即本院100年上字第943號）
  曾具狀陳稱：嚴進發因債信不良，故於80幾年間多借用其與蘭
  記公司之名義借款等語（見本院卷第624至628頁之他案書狀）
  。反觀嚴進發為00年次，購買系爭房地時其已經商多年，縱前
  於60幾年曾有違反票據法紀錄，亦難認其斯時即無資力，否則
  其為躲避債務，反而應將其財產借名登記他人名下，而非擔任
  他人財產之出名人。況被上訴人迄未能說明其當初何以借用嚴
  進發名義簽約及登記之具體動機，僅泛稱基於「財務規劃」而
  未能進一步提出說明。又審諸蘭記公司於74年、83年間依序改
  設臺北市○○路00巷000弄00號、新北市○○區○○路000巷00號5樓
  二址，且嚴進發自85年間起已未擔任蘭記公司董事長，甚至於
  96年去世前幾個月已全數轉讓該公司股份，足見被上訴人於嚴
  進發生前有諸多時機得向其終止契約、要求返還系爭房地所有
  權，以避免日後與其前婚姻所生子女衍生爭議，然其卻多年來
  均未為之，甚至於嚴進發死亡後，提起前案訴訟請求分割遺產
  時，已知爭執訴外人即嚴進發前妻王金霞名下之不動產應為嚴
  進發借名登記於前妻名下而要求將之列入遺產範圍一併分割，
  卻未主張伊與嚴進發就系爭房地存有借名關係契約或陳報尚有
  此項債務，反而主張系爭房地為嚴進發之遺產，並一再陳明願
  負擔系爭房地所負抵押債務，而希望僅分由被上訴人與嚴淑君
  、嚴卿旭母子三人取得等語（見原審卷㈠第247至252頁、本院
  卷第770至778頁），其前、後舉措顯然悖於常情且互有矛盾，
  益證被上訴人主張就系爭房地與嚴進發存有借名關係，並無可
  採，自無另傳訊證人即被上訴人之弟朱明軍證明被上訴人之父
  生前資力狀況之必要（見本院卷第603至604頁），併此敘明。
  　
綜上所述，被上訴人不能證明其與嚴進發間有系爭借名契約存
  在，則其主張該契約於嚴進發死亡時已當然終止，依民法第17
  9條或類推適用民法第541條規定及繼承之法律關係，請求上訴
  人各移轉系爭房地所有權應有部分1/6予上訴人，為無理由，
  不應准許。從而，原審就上開部分為上訴人敗訴之判決，自有
  未洽。上訴意旨指摘原判決此部分為不當，求予廢棄改判，為
  有理由，爰由本院廢棄改判如主文第2項所示。
本件事證已臻明確，兩造其餘攻擊、防禦方法及舉證，經核與
　判決結果無影響，爰不逐一論列，併此敘明。
據上論結，本件上訴為有理由，爰判決如主文。
中　　華　　民　　國　　110 　年　　11　　月　　30　　日
                  民事第七庭    
                      審判長法  官  李昆霖
                            法  官  譚德周
                            法  官  林翠華
正本係照原本作成。
如不服本判決，應於收受送達後20日內向本院提出上訴書狀，其
未表明上訴理由者，應於提出上訴後20日內向本院補提理由書狀
（均須按他造當事人之人數附繕本）上訴時應提出委任律師或具
有律師資格之人之委任狀；委任有律師資格者，另應附具律師資
格證書及釋明委任人與受任人有民事訴訟法第466條之1第1項但
書或第2項所定關係之釋明文書影本。如委任律師提起上訴者，
應一併繳納上訴審裁判費。
中　　華　　民　　國　　110 　年　　11　　月　　30　　日
　　　　　　　　　　　　　  書記官  黃文儀　
附表：
編 號        土  地  坐  落       面 積      權  利  範  圍   市  區  段 地號  平方公尺      現登記所有權人 1 新北 新店 復興 517  47.21 69/1000        朱蘭英、嚴淑萍、嚴淑菁、嚴國賓、嚴淑妮、嚴淑君、嚴卿旭應有部分各69/7000 2 新北 新店 復興 517-1  162.80 69/1000        同上 3 新北 新店 復興 517-2  937.83 69/1000        同上 備考：見原審卷㈠第583至623頁        

編  號   建號 基  地  坐  落 -------------- 建  物  門  牌 主要用途、 建料及房屋層數   建物面積 （平方公尺）    權利範圍       樓層面積  現登記所有權人   1    1551 新北市○○區○○段00000○00000地號 -------------- 新北市○○區○○路000巷0號 工業用、鋼筋混凝土造、5層 1層：282.91 合計：282.91 全部      朱蘭英、嚴淑萍、嚴淑菁、嚴國賓、嚴淑妮、嚴淑君、嚴卿旭應有部分各1/7  備考 見原審卷㈠第625至629頁